【裁判字號】    97,台上,1463
【裁判日期】    970410
【裁判案由】    違反銀行法
【裁判全文】
最高法院刑事判決            九十七年度台上字第一四六三號
上  訴  人  台灣高等法院檢察署檢察官
上  訴  人
即  被  告  甲○○
選任辯護人  吳啟孝律師
上列上訴人等因被告違反銀行法案件，不服台灣高等法院中華民
國九十五年十一月九日第二審判決（九十五年度金上重訴字第三
號，起訴案號：台灣台北地方法院檢察署九十年度偵字第二四四
二六號），提起上訴，本院判決如下：
    主  文
原判決撤銷，發回台灣高等法院。
    理  由
本件原判決認定上訴人即被告甲○○原係世華聯合商業銀行（嗣
合併更名為國泰世華銀行股份有限公司）營業部（下稱世華銀行
）放款科之業務主管，負責客戶開發、客戶貸款額度、放款利率
初訂、授信擔保債權維護、客戶聯繫及接受客戶委託代收融資還
款等業務，為從事業務之銀行職員。被告自民國八十八年十一月
間起，因操作股票投資有巨額虧損，亟須龐大資金應付資金缺口
，竟基於意圖為自己不法之利益，行使偽造私文書、詐欺取財，
而為違背其職務之行為，致生損害於銀行財產之概括犯意，利用
機會在世華銀行虛偽開立如原判決事實欄所載，即王永源、朱雲
國、劉明郎、石幸盈之活期存款帳戶等。(一)、關於何同紋、何世
兆、何世強部分：(1)、被告自八十八年十一月間起，利用何同紋
、何世兆、何世強等人，持填妥金額及加蓋印鑑之活期存款取款
憑條，委託被告用以清償彼等三人在該行部之融資貸款本息之機
會，使世華銀行營業部承辦人員陷於錯誤，同意將何同紋等人之
活期存款帳戶內之款項，以轉帳之方式存入上開虛偽開立之王永
源帳戶及何錦英帳戶，詐取得該款項。(2)、被告另為取信何同紋
，將上開活期存款取款憑條交由不知情之銀行行員，列印出相同
金額但未經電腦認證（即認證欄空白）之放款還本繳款收執證明
聯，復盜蓋該行部收款收訖章及不知情之行員印章，偽造「放款
還本繳款收執證明聯」交付何同紋，致何同紋陸續委請被告代為
繳付貸款本息，足生損害於世華銀行及何同紋。被告自八十八年
十一月二十九日起至九十年七月十六日止，分別詐取得如原判決
附表一、二、三所示之款項。(二)、關於王永源部分：被告先於八
十八年十一月二十二日，以偽造如原判決附表四編號１所示簽名
、印章、印文之方式，向該行部虛偽開設王永源上開活期儲蓄帳
戶，俾供其存入前所詐取之款項。被告另於九十年六月間，藉其
辦理王永源欲增加信用額度之機會，向王永源佯稱：增貸需先清
償原有貸款新台幣（下同）六百萬元，致王永源誤信為真，填具
其本人面額六百萬元之活期存款取款憑條，交由被告代為清償貸
款，被告竟將該款連同以石幸盈名義詐貸之九百萬元，分別將其
中一百十七萬元匯入其所使用之章榮武帳戶；四百六十一萬元存
入何同紋之帳戶；九百二十二萬元存入何世兆之帳戶，用以償還
自何同紋及何世兆帳戶詐取之款項。(三)、關於易張素娃部分：被
告於八十八年十一月間，趁易張素娃委交償還貸款之活期存款取
款條（金額各為二百二十萬元、一百八十萬五千六百三十一元）
之機會，使世華銀行承辦人員陷於錯誤，同意於八十八年十一月
三十日，自易張素娃之帳戶轉帳二百二十萬元至被告使用之何錦
英帳戶內；於八十八年十二月一日，再存入一百四十萬元至何錦
英前開帳戶內，另將四十萬五千六百三十一元存入被告使用之高
建華帳戶。(四)、關於朱雲國部分：被告自八十九年九月間起，利
用其為朱雲國辦理融資貸款對保之機會，先請不知情之朱雲國在
空白開戶印鑑卡簽名，另以偽造如原判決附表四編號２所示印章
、印文之方式，於八十九年九月二十六日，在世華銀行開立朱雲
國活期儲蓄帳戶。嗣被告見朱雲國甚少動用融資額度，遂在已蓋
妥印鑑之空白撥款書上偽填金額及帳號，辦理循環動用之貸款，
使世華銀行承辦人員陷於錯誤而予以撥款，被告自八十九年九月
二十七日起至九十年八月十日止，陸續使用循環貸款方式詐取六
千三百四十六萬元，期間累計歸還五千二百四十六萬元。(五)、關
於劉明郎部分：被告自八十九年十月間，利用其為劉明郎辦理融
資貸款對保之機會，先請不知情之劉明郎在空白開戶印鑑卡簽名
，及以偽造如原判決附表四編號３所示印章、印文之方式，於八
十九年十月十三日，在該行部開立劉明郎活期儲蓄存款帳戶，被
告嗣賡續前開犯意，在已蓋妥印鑑之空白撥款通知書上偽填金額
及帳號後，辦理循環動用之貸款，使世華銀行營業部承辦人員陷
於錯誤，而予以撥款，被告自八十九年十月六日起至九十年四月
三十日止，陸續使用循環貸款累計金額為一千一百二十萬元，期
間歸還金額為一千一百十萬元。(六)、關於石幸盈部分：被告於九
十年五、六月間，利用石幸盈在世華銀行擔保貸款尚有九百萬元
額度之機會，向石幸盈佯稱為其貸款業績，請石幸盈配合辦理虛
偽之撥款手續，致石幸盈誤信為真而在被告備妥之二張空白撥款
申請書簽名蓋章，被告另在世華銀行印鑑卡上偽造如原判決附表
四編號４之簽名，於九十年五月十六日，在世華銀行開立石幸盈
活期儲蓄帳戶，嗣於九十年五月十六日及同年六月二十八日，分
別於前開撥款申請書各偽填九百萬元後，存入前開帳戶內持向世
華銀行辦理貸款，致世華銀行承辦人員陷於錯誤，各撥款九百萬
元至上開帳戶內。被告嗣於同年六月一日，將同年五月十六日所
詐貸之九百萬元歸還世華銀行。嗣被告於九十年八月二十三日，
因業務移交而無法隱瞞上開行為，向法務部調查局台北市調查處
自首等情。因而維持第一審論處上訴人銀行職員，連續意圖為自
己不法之利益，而為違背其職務之行為，致生損害於銀行之財產
罪刑，駁回檢察官及被告在第二審之上訴，固非無見。
惟查：(一)、刑事訴訟法第一百五十六條第二項規定：「被告或共
犯之自白，不得作為有罪判決之唯一證據，仍應調查其他必要之
證據，以察其是否與事實相符」，其立法目的乃欲以補強證據擔
保自白之真實性，亦即以補強證據之存在，藉之限制自白在證據
上之價值。原審就被告如原判決附表二所載犯行部分，於該附表
編號一至十六之備註欄內，均說明其認定被告有前開犯行所依憑
之補強證據，然於附表二編號十七之備註欄內，則僅註明：「（
傳票部分請國泰世華銀行補呈）」等情，則其該部分之傳票是否
已函請國泰世華銀行補送？苟已函請國泰世華銀行補送，其內容
究竟如何？及其內容是否與原判決認定被告該部分之犯行相符？
俱非明瞭。而上情與被告自白各情是否與事實相符及如何為法律
之適用攸關，自應詳予調查釐清論述說明。乃原審就上情未詳予
調查研求，逕以上開內容不明之理由，即認定被告有該部分之犯
行，致被告上訴意旨得據以指摘，其查證未盡且理由欠備，遽行
判決，尚有未合。(二)、依法應於審判期日調查之證據雖已調查，
而其內容未明瞭者，即與未經調查無異，如遽行判決，仍屬應於
審判期日調查之證據而未予調查，尚不得遽對被告為有利或不利
之認定。原判決於理由欄三論斷說明：檢察官提起上訴以被告另
以同一方法，以何同紋名義詐得二億三千三百六十七萬四千一百
十二元，以何世兆名義詐得三億四千一百七十九萬五千九百八十
八元，以何世強名義詐得二億六千零八十四萬六千三百三十九元
，另冒用何同紋等三人名義，偽造不實之撥款申請書及取款憑條
，向國泰世華銀行以何同紋名義詐得一億二千零四十五萬三千零
二十八元，以何世兆名義詐得九千九百二十萬元，以何世強名義
詐得五千五百五十八萬二千零六十七元。又告訴人另指稱被告之
犯罪日期應溯及自八十六年二月間起，其挪用金額應分別擴張為
何世兆部分四億八百五十六萬一千零十一元、何同紋部分四億九
千零五十八萬九千七百八十三元，何世強部分四億二千三百五十
四萬六千四百三十四元，檢察官及告訴人均認被告上開犯行，與
第一審判決所認定被告之犯行間，具有連續犯裁判上一罪之關係
，為起訴效力所及應併予審理云云。惟查除第一審判決內所認定
之金額外，其餘檢察官上訴意旨所指及告訴人追加告訴部分，均
為被告所否認，復查無證據足以證明被告確有詐取上揭款項之犯
行，公訴人上訴意旨以此指摘第一審判決不當，告訴人追加告訴
部分，均為無理由，應予駁回（原判決第九頁第四至二十一行）
等情。然第一審檢察官除提出上訴書載明理由外，並另提出移送
併辦意旨書，而於犯罪證據欄內記載：「(一)、被告甲○○之供述
。(二)、告訴人何同紋之指述。(三)、證人張寬欽之證述。(四)、世華
銀行活期存款取款憑條。(五)、世華銀行轉帳支出傳票。(六)、世華
銀行營業部行員侵占挪用客戶款項處理經過報告。(七)、何同紋、
何世兆及何世強先生資金流程查核報告書」（原審卷第一宗第三
十四頁）等情。檢察官所指之上開證據資料是否屬實，其與被告
是否有移送併辦意旨所指之犯行，及本件事實如何及如何為法律
之適用攸關，自應詳予調查釐清論述說明。乃原審就檢察官所指
之上開證據資料未詳予調查釐清，復未說明檢察官所指之上開證
據資料，其何以不能認定被告有移送併辦犯行之理由，致檢察官
上訴意旨得據以指摘，其查證未盡且理由欠備，遽行判決，難昭
折服。檢察官及被告上訴意旨分別指摘原判決不當，尚非全無理
由。按第三審法院應以第二審判決所確認之事實為判決基礎，刑
事訴訟法第三百九十四條第一項前段定有明文。原判決上述之違
背法令，影響於事實之確定，本院無可據以為裁判，應將原判決
撤銷，發回原審法院更為審判。原判決關於被告詐欺取財部分，
認與其所犯違反銀行法、行使偽造私文書部分，具有牽連犯裁判
上一罪之關係，基於審判不可分之原則，應併予發回；原判決說
明不另為無罪諭知部分（原判決第八頁第四至七行），基於審判
不可分之原則，亦應併予發回，附此敘明。
據上論結，應依刑事訴訟法第三百九十七條、第四百零一條，判
決如主文。
中    華    民    國  九十七  年    四    月    十    日
                      最高法院刑事第一庭
                          審判長法官  董  明  霈
                                法官  林  茂  雄
                                法官  張  祺  祥
                                法官  宋      祺
                                法官  陳  祐  治
      本件正本證明與原本無異
                                      書  記  官
中    華    民    國  九十七  年    四    月   十七   日
                                                      Ｅ


司法院資訊處製作；財團法人民間司法改革基金會備份。
